【裁判字號】    95,上易,566
【裁判日期】    951214
【裁判案由】    過失重傷害
【裁判全文】
臺灣高等法院臺中分院刑事判決         95年度上易字第566號
上  訴  人  台灣台中地方法院檢察署檢察官
上  訴  人
即  被  告  丙○○
選任辯護人  黃靖閔  律師
            羅豐胤  律師
上列上訴人因被告業務過失致重傷害案件，不服臺灣臺中地方法
院94年度易字第1841號中華民國95年3月23日第一審判決（起訴
案號：臺灣臺中地方法院檢察署93年度偵字第20744號），提起
上訴，本院判決如下：
    主  文
原判決撤銷。
丙○○從事業務之人，因業務上之過失傷害人致重傷，處有期徒
刑伍月，如易科罰金，以參佰元折算壹日。
    事  實
一、丙○○擔任大揚地磅廠有限公司（以下簡稱為大揚公司）之
    董事長，綜理該公司各項業務之執行，為從事業務之人，而
    甲○○則係受僱於該公司之員工。丙○○於民國93年2月3日
    上午9時許前之某時，在台中縣烏日鄉○○路987號大揚公司
    廠房，指示甲○○爬上該廠房後方原供廚房使用、高度約3
    公尺之違章建築屋頂拆除橫向三角架；惟丙○○本應注意對
    於防止有墜落、崩塌等之虞之作業場所引起之危害，應有符
    合標準之必要安全衛生設備，且對在高度2公尺以上之高處
    作業，勞工有墜落之虞者，應使勞工確實使用安全帶、安全
    帽及其他必要之防護具，或採取安全網等措施，而依其當時
    情形，又無不能注意之情事，竟疏未注意，未為任何防止墜
    落之必要安全衛生設備，即讓甲○○於93年2月3日上午9時
    許，爬上前開高度約3公尺之違章建築屋頂拆除橫向三角架
    ，致其不慎墜落地面時，受有頭部外傷併顱內出血、腰椎粉
    碎性骨折併骨髓病變癱瘓等傷害，其下肢神經因之受永久不
    能復原及完全喪失功能之重大不治傷害。
二、案經甲○○訴由臺中縣警察局烏日分局報請臺灣臺中地方法
    院檢察署檢察官偵查起訴。
    理  由
一、訊之上訴人即被告（下稱被告）丙○○矢口否認有何過失致
    告訴人受重傷犯行，辯稱案發當天上午，伊未遇見告訴人，
    亦無指示告訴人拆除上述橫向3角架，僅曾與該公司之員工
    乙○○擦身而過，隨即與妻外出；又該處違章建築之權利人
    為其兄楊文禮，告訴人係受其母戊○○之指示而爬上屋頂拆
    除橫向三角架，但此事與伊無關；且上開告訴人所受之傷害
    ，是否達於重大不治或難治之程度，尚有疑義云云。經查：
  (一)本件被告丙○○為大揚公司之負責人，告訴人甲○○乃該公
    司所雇用之員工，與告訴人於93年2月3日上午9時許，在前
    址該公司廠房後方、高度約3公尺之違章建築屋頂拆除橫向3
    角架時，墜落地面，受有頭部外傷併顱內出血、腰椎粉碎性
    骨折併骨髓病變癱瘓之傷害等事實，業據告訴人於原審審理
    時具結供明在卷，並為被告所不爭執，復有大揚公司之登記
    基本資料1份、告訴人之各類所得扣繳暨免扣繳憑單影本2張
    及中山醫學大學附設醫院診斷證明書1紙等附卷足為佐證（
    見偵查卷宗第10-11、13、59-60頁），堪信屬實。又本件災
    害係發生於該事業單位之廠房作業場所，該廠房長約15公尺
    、寬約5公尺，高約3公尺；災害當時，屋頂石綿瓦大致已拆
    除完畢，只剩數支橫向三角架未拆，罹災者即係上去拆除橫
    向三角架，腳著安全鞋，未戴安全帶，安全帽，墜落高度約
    3 公尺之事實，亦經行政院勞工委員會中區勞動檢查所查明
    無訛，有報告書1件在卷可稽（見偵查卷宗第19頁），足認
    大揚公司後方廠房違章建築屋頂包含石綿瓦及橫向三角架，
    且該違章建築亦屬大揚公司之廠房作業場所。
  (二)又查證人即被告之胞姊丁○○於原審審理時具結證稱：上述
    告訴人欲拆除橫向3角架之違章建築，於案發前作為廚房之
    用，且由被告及其兄楊文禮等2人之配偶輪流使用，及案發
    當天係輪由被告方面使用等語（見原審卷宗第181頁）；再
    證人即丁○○之配偶張永成亦到庭具結證述：伊受僱於楊文
    禮所經營之益嘉衡器公司，從事製造磅秤之工作，益嘉衡器
    公司即位在大揚公司之隔壁，案發當日伊不在公司內，不知
    被告丙○○有無指示告訴人爬上屋頂拆除橫向3角架，但伊
    知道該處工地是丙○○、楊文禮在拆違章建築等語（見原審
    卷宗第165-168頁）。核證人丁○○、張永成與被告間具有
    姊弟、姻親之親誼，不致故為不利被告之陳述，且無其他可
    疑有虛偽不實之情形，故上開證詞，應可採信。則對照證人
    丁○○、張永成陳述之內容，依證人丁○○證述上開拆除之
    處原為廚房，供丙○○、楊文禮共同使用等語，益徵證人張
    永成所述該處乃丙○○、楊文禮在拆違章建築一節為真，堪
    信被告確有參與該處違章建築之拆除事務。至被告辯稱該處
    違章建築之權利人為其兄楊文禮云云，縱係屬實，惟被告既
    有參與該處違章建築之拆除事務，故其此部分辯解，尚難採
    為有利被告之認定。
  (三)復查證人即大揚公司員工乙○○於原審審理中具結證稱：案
    發前數日，被告有指示告訴人將該公司廠房後方之石綿瓦吊
    下來，當時他也在旁，後來即由他幫忙告訴人，負責爬上屋
    頂用繩子綁住石綿瓦，再由告訴人以吊車作業，且當他爬上
    屋頂時，未戴安全帽、安全帶，下方亦無設置安全網等語（
    見原審卷宗第138-141頁），並為被告所不爭執，而大揚公
    司後方廠房違章建築屋頂包含石綿瓦及橫向三角架，已見前
    述，被告既於案發前數日指示告訴人將該公司廠房後方之石
    綿瓦吊下來，而吊卸石綿瓦係拆除違章建築之部分工作，足
    信被告於案發前確有指示告訴人及其他員工進行拆除之事務
    ，則告訴人於原審審理時證稱：93年2月3日前數日，被告即
    指示他協助拆除房屋，包括利用吊車將拆除之石綿瓦及三角
    架吊下來，確為被告命他拆除前述橫向三角架並吊下來，且
    他在拆除橫向三角架時，未戴安全帽及腰帶，公司方面也無
    此要求等情（見原審卷宗第130-131頁），應事實相符。至
    告訴人於檢察官訊問時，雖稱案發當時是與證人乙○○一同
    拆除橫向三角架，於原審審理時，改稱是與證人張永成一同
    拆除，告訴人之陳述固有前後不一之情形；惟告訴人既係於
    93 年2月3日之前某日，經被告指示拆除違章建築，始於案
    發當天爬上屋頂拆除橫向三角架，則不論告訴人於案發時係
    獨自作業，或與乙○○、或與張永成一同拆除，均不影響告
    訴人係聽從被告指示而進行拆除屋頂橫向三角架之認定。
  (四)被告雖辯稱係其母親戊○○指示告訴人拆除上述橫向三角架
    云云，惟據證人戊○○於原審審理時具結證稱：告訴人出事
    當天她不在現場，也不在附近；該處房屋拆除時，需將堆放
    在屋頂上之石綿瓦吊下來，楊文禮不會此項作業，她將此事
    告訴被告，被告即遣告訴人他們去吊；告訴人出事當天，究
    係何人指示告訴人此項工作，她不知情，她並無指示告訴人
    ，且告訴人出事之日與她上述告知被告應將石綿瓦吊下來之
    事，並非同一日；她絕無令告訴人或乙○○拆除橫向三角架
    等語（見原審卷宗第182-186頁），核證人戊○○與被告間
    具有母子親誼，不致故為不利被告之陳述，且無其他可疑有
    虛偽不實之情形，其證詞應可採信，足認被告確於93年2月3
    日上午9時許前之某時，在上址指示告訴人拆除該橫向三角
    架。被告所辯，顯為卸責之詞，不可採信。雖證人戊○○於
    於本院審理時證稱：「那個不是丙○○的事情，因為那個不
    是他的地，我有叫阿輝不要做，我說沒有人在家，你不要做
    了」云云（見本院審卷宗第67頁），應係事後迴護、附和被
    告之詞，不可採信。
  (五)再查告訴人所受之傷害，依中山醫學大學附設醫院94年10月
    17日中山醫94川博法字第941377號函示略稱：病患甲○○腰
    椎脊髓神經病變受傷至今已達18個月，下股肌力有些進步，
    但仍有大部分時間需靠輪椅行動，因時間已達18個月之久，
    神經進展再進步有限等語，並有該院所檢附之病歷影本1份
    在卷可參（見原審卷宗第34-102頁）；又經國立臺灣大學醫
    學院附設醫院鑑定結果，認告訴人下肢神經功能傷勢，已達
    永久不能復原及完全喪失功能之程度，此有國立臺灣大學附
    設醫院95年9月20日校醫秘字第0950002256號函文影本1紙在
    卷可稽（見本院卷宗第113頁），足認告訴人所受傷害，已
    達重大不治之重傷程度。
  (六)按雇主對防止有墜落、崩塌等之虞之作業場所引起之危害，
    應有符合標準之必要安全衛生設備，為勞工安全衛生法第5
    條第1項第5款所明定；且雇主對於在高度2公尺以上之高處
    作業，勞工有墜落之虞者，應使勞工確實使用安全帶、安全
    帽及其他必要之防護具，上述規定經雇主採安全網等措施者
    ，不在此限，亦有勞工安全衛生設施規則第281條之規定可
    憑。本件告訴人於上揭時、地因未配戴安全帽、安全帶，致
    從高度約3公尺之屋頂墜落時受有前述傷害等情節，有行政
    院勞工委員會中區勞動檢查所93年6月25日勞中檢製字第093
    1007056號函所檢附之職業災害檢查報告書影本1份在卷足憑
    （見偵查卷宗第37-47頁）。而被告當時身為大揚公司之董
    事長，綜理該公司各項業務之執行，為從事業務之人，其指
    示告訴人為上開作業時，自應注意需有符合上開規定之必要
    安全衛生設備，且就此項業務上之事項，並無不能注意之情
    形，卻疏未注意，未盡法定義務以採取應有之防護措護，此
    項注意義務之違反與告訴人所受之重傷害間，顯有相當因果
    關係。
  (七)綜上所述，本件事證明確，堪認被告確有前揭因業務過失致
    人重傷之犯行。
二、論罪科刑理由：
  (一)按被告行為後，刑法及刑法施行法業於94年2月2日總統以華
    總一義字第0940一義字第09400014901號令修正公布 ，並於
    95年7月1日施行（下稱新刑法，修正前刑法下稱舊刑法），
    參酌最高法院95年5月23日刑事庭第8次會議決議，新刑法第
    2條第1項之規定，係規範行為後法律變更所生新舊法律比較
    適用之準據法，於新刑法施行後，應適用新刑法第2條第1項
    之規定，為「從舊從輕」之比較。另於比較時應就罪刑有關
    之共犯、未遂犯、想像競合犯、牽連犯、連續犯、結合犯，
    以及累犯加重、自首減輕暨其他法定加減原因（如身分加減
    ）與加減比例等一切情形，本於統一性及整體性原則，綜其
    全部罪刑之結果而為比較。本件被告於犯罪時之刑法第41條
    第1項前段規定：「犯最重本刑為5年以下有期徒刑以下之刑
    之罪，而受6個月以下有期徒刑或拘役之宣告 ，因身體、教
    育、職業、家庭之關係或其他正當事由，執行顯有困難者，
    得以1元以上3元以下折算1日，易科罰金」。又被告行為時
    之易科罰金折算標準，修正前罰金罰鍰提高標準條例第2條
    （現已刪除）規定，就其原定數額提高為100倍折算1日，則
    本件被告行為時之易科罰金折算標準，最高應以銀元300元
    折算1日，經折算為新臺幣後，應以新臺幣900元折算為1日
    。惟新刑法第41條第1項前段則規定：「犯最重本刑為5年以
    下有期徒刑以下之刑之罪，而受6個月以下有期徒刑或拘役
    之宣告者，得以新臺幣1000元、2000元或3000元折算一日，
    易科罰金」。比較修正前後之易科罰金折算標準，以舊刑法
    之規定較有利於被告，則應依刑法第2條第1項前段，適用修
    正前刑法第41條第1項前段及刪除前罰金罰鍰提高標準條例
    第2條之規定，定其折算標準。
  (二)核被告丙○○所為，係犯刑法第284條第2項後段之業務過失
    致重傷罪；起訴書雖記載被告所犯係同法第284條第1項後段
    之過失致重傷罪，惟經檢察官於原審審理時，更正起訴法條
    為刑法第284條第2項後段之業務過失致重傷罪（見原審卷宗
    第193頁），自毋庸變更起訴法條，附此敘明。
  (三)原審對被告論罪科刑，固非無見，惟查告訴人下肢神經功能
    傷勢，已達永久不能復原及完全喪失功能之重大不治程度，
    原審疏未詳查，而認告訴人係受重大難治之傷害，洵有違誤
    ，檢察官據告訴人請求而提起上訴，以被告犯後否認犯行，
    又遲不與告訴人和解，毫無悔意，原審量刑過輕云云，又被
    告提起上訴，以其並無過失犯行云云，固均無理由，惟原審
    判決既有上開可議之處，應由本院將原審判決予以撤銷改判
    。爰審酌被告之素行、過失程度、犯罪動機、目的、手段、
    犯罪後否認犯行，且未與告訴人達成和解，告訴人所受傷害
    甚為嚴重，卻未獲賠償等一切情狀，量處如主文所示之刑，
    並諭知易科罰金之折算標準。
據上論斷，應依刑事訴訟法第369條第1項前段、第364條、第299
條第1項前段，刑法第2條第1項前段、第284條第2項，修正前刑
法第41條第1項前段，刪除前罰金罰鍰提高標準條例第2條，判決
如主文。
本案經檢察官己○○到庭執行職務。
中    華    民    國    95    年    12    月   14     日
               刑事第七庭  審判長法  官  林  榮  龍
                                 法  官  黃  日  隆
                                 法  官  鄭  永  玉
上列正本證明與原本無異。
不得上訴。
                                 書記官    瑞  芳
中    華    民    國    95    年    12    月    15    日
                                                      Ｆ


司法院資訊處製作；財團法人民間司法改革基金會備份。
